【裁判字號】    95,判,1780
【裁判日期】    951031
【裁判案由】    服務標章
【裁判全文】
最  高  行  政  法  院  判  決
                                     95年度判字第01780號
上  訴  人  香港商．嘉柏有限公司
代  表  人  詹姆士．Ｅ．湯姆遜
訴訟代理人  陳長文律師
            蔡瑞森律師
被 上訴 人  經濟部智慧財產局
代  表  人  甲○○
上列當事人間因服務標章事件，上訴人對於中華民國94年3月31
日臺北高等行政法院92年度訴字第5378號判決，提起上訴。本院
判決如下：
    主  文
上訴駁回。
上訴審訴訟費用由上訴人負擔。
    理  由
一、本件上訴人主張：本件上訴人於民國89年6月27日以「
    CROWN RELOCATIONS & DEVICE」服務標章（下稱系爭標章，
    如附圖一），指定使用於當時商標法施行細則第49條所定商
    品及服務分類表第42類之服務，因指定使用之「到機場接機
    並陪送至其臨時住所，代客戶及一般移居國外者訂機票」服
    務屬第39類服務，於90年6月4日向被上訴人申請分割，經被
    上訴人重新編為第00000000號服務標章審查。上訴人標章係
    由長方墨色圖形及於該圖形內鑲有反白外文「CROWN」及「
    RELOCATIONS」與皇冠圖構成，因此，該標章圖樣為一於墨
    色圖形內鑲有反白文字及圖形之具有整體性之標章圖樣。反
    觀，據以核駁註冊第31960號標章及註冊第123165號標章（
    下稱據以核駁標章，如附圖二），兩標章均有墨色盾牌圖形
    及於墨色盾牌圖形內鑲有反白色數字「1」及墨色外文「
    CROWN」構成，該圖樣實為一於墨色盾牌圖內鑲有反白數字
    及墨色外文之具有整體性之標章圖樣。上訴人標章及上述據
    以核駁標章固然均包含外文「CROWN」，但各該標章尚包含
    其他主要部分(諸如上訴人標章之皇冠圖及外文「
    RELOCATIONS」與上述據以核駁標章中之「盾形圖」、數字
    「1」或中文「海灣」)，則於判斷各該標章之近似性時，亦
    應考量其他主要部分，並非略而不見，惟原判決並未總括各
    該標章之全部(包括各該標章外文「CROWN」及其他主要部分
    )，於一般交易市場上予一般消費者之整體印象有無引起混
    同誤認之虞，反而逕以各該標章均有明顯且寓目印象深刻之
    外文「CROWN」，而斷然認定自易使一般消費者誤認各該標
    章為來自相同或有關聯之來源而有混淆之虞，不僅與論理法
    則有違，亦違反最高行政法院26年判字第48號判例意旨，並
    與被上訴人之「混淆誤認之虞」審查基準不符，極為顯然。
    為此，請撤銷訴願決定及原處分。
二、被上訴人未提出答辯狀。
三、原審斟酌全辯論意旨及調查證據之結果，以：系爭標章係由
    外文「CROWN」「RELOCATIONS」及一皇冠圖所組成，其中「
    RELOCATIONS」業據上訴人聲明不專用（91年5月27日申復狀
    參照），其中外文「CROWN」字體較大，寓目明顯，予人印
    象深刻，應為系爭標章圖樣之主要部分，而據以核駁之第
    118978號「CROWN」標章係由單純外文「CROWN」所構成；據
    以核駁之第123165號「CROWN及圖」及31960號「海灣及圖
    CROWN」標章亦均有明顯且寓目印象深刻之外文「CROWN」。
    系爭標章與上述據以核駁標章相較，其主要部分均有明顯且
    予人寓目印象深刻之「CROWN」外文，於異時異地隔離觀察
    ，難謂無使具有普通知識經驗之消費者於消費時，產生混淆
    誤認之虞，二者應屬構成近似之標章。上訴人雖主張據以核
    駁之第31960號標章係由中文「海灣」與盾牌圖形所組成，
    其中盾牌圖形中央置有明顯之白色數字「１」，而橫於數字
    上方者，始為外文「CROWN」，整體構圖中文「海灣」、盾
    牌圖形及阿拉伯數字「１」，予人印象深刻，反觀系爭標章
    係由單純之外文「CROWN RELOCATIONS」及一明顯皇冠圖形
    組成，可見二標章非屬近似，被上訴人及訴願決定機關僅以
    二標章皆含有相同之外文「CROWN」，而率然認定二標章近
    似，此種細微比對二標章之各部分以認定標章整體是否近似
    之方法，實違反通體隔離觀察之原則等等。但查，系爭標章
    圖樣中之「CROWN」為其主要部分，已如前述，而據以核駁
    之第118978號「CROWN」、第123165號「CROWN及圖」及第31
    960號「海灣及圖CROWN」標章亦均有明顯且寓目印象深刻之
    外文「CROWN」，自易使一般消費者誤認該二者為來自相同
    或有關聯之來源者而有混淆之虞，尚不能以據以核駁標章另
    有中文「海灣」、盾牌圖形或阿拉伯數字「１」等差異，或
    指「CROWN」為弱勢標章，即指彼此非屬近似。上訴人此部
    分主張，非屬可採。又系爭標章指定使用於「到機場接機並
    陪送至其臨時住所，代客戶及一般移居國外者訂機票」之服
    務，其中「到機場接機並陪送至其臨時住所」，依機場接機
    並陪送至其臨時住所，通常亦負責提供旅客隨身攜帶行李之
    運送，其性質應為提供人之接送與隨身行李之物陸上接送運
    送之服務，與據以核駁之第31960號及註冊第123165號服務
    標章所指定提供貨物之陸運服務，依一般社會通念及市場交
    易情形，自易使一般接受服務者誤認該二者為來自相同或有
    關聯之來源者，應屬類似服務。上訴人主張「到機場接機並
    陪送至其臨時住所」，其重點在於接機及陪伴至住所服務，
    依一般社會通念及市場交易情形，為當地旅行社從業人員提
    供旅行社服務之一環，即自接機後陪同至臨時住所，故不論
    是依服務之性質及內容，或服務之行銷管道及對象範圍，均
    非一般運輸服務所能涵蓋一節，尚非可採。另系爭標章指定
    使用之「代客戶及一般移居國外者訂機票」之服務，與據以
    核駁之註冊第118978號「CROWN」服務標章所指定之「代辦
    出入國手續及預定機票、車票、船票」之服務亦為同一或類
    似服務。系爭標章之申請註冊自有首揭法條規定之適用。又
    上訴人所指系爭標章指定使用之服務檢索組群與據以核駁標
    章指定服務之組群分類，並非相同一節。經查，被上訴人商
    品及服務近似檢索參考資料之組群是否同一，僅供作為檢索
    服務是否類似之參考，並非不相同之組群即非屬類似。而本
    件本院認定系爭標章指定使用之服務與據以核駁標章指定使
    用之服務為類似，已如前述，尚不能以其等之檢索組群非屬
    同一，即指其非類似。至於上訴人所舉以其他以含有「
    CROWN」之註冊商標／服務標章圖樣獲准註冊諸案例，核其
    圖樣或所指定使用之商品／服務與本件不同，基於服務標章
    審查個案拘束原則，自不得比附援引，作為系爭標章亦應准
    予註冊之論據。本件系爭標章近似於據以核駁標章，且指定
    使用於類似服務，有違註冊時商標法第77條準用第37條第12
    款規定。從而，被上訴人以系爭標章之申請註冊有首揭商標
    法第77條準用第37條第12款規定之情事，而為核駁之處分，
    於法核無不合。訴願決定予以維持，亦屬妥適。本件上訴人
    聲明請求撤銷訴願決定及原處分，並命被上訴人就系爭標章
    作成核准審定之處分，係屬課予義務訴訟，而課予義務訴訟
    本應適用言詞辯論終結時之法律。本件應適用之商標法雖已
    於92年5月28日修正公布，並於同年11月28日施行，但因本
    件原處分適用異議審定時之商標所為核駁之處分及訴願決定
    予以維持，於法並無違誤，已如前述。再依照相當於核駁審
    定時所適用之商標法第37條第12款之現行商標法第23條第1
    項第13款前段之內容以觀，現行法規定「相同或近似於他人
    同一或類似商品或服務之註冊商標或申請在先之商標，有致
    相關消費者混淆誤認之虞者」，不得註冊。本件依該條規定
    之要件判斷結果，與被上訴人適用審定時商標法第37條第12
    款之結果，兩者結論並無不同。亦即系爭標章之申請，因與
    據以核駁標章近似，且指定使用於類似之服務，並有致相關
    消費者混淆誤認之虞，已如前述，其亦有違現行商標法第23
    條第1項第13款前段之規定。綜上所述，本件標章註冊申請
    事件依課予義務訴訟事件應適用現行商標法規定，而加以適
    用之結果，系爭標章之註冊仍有違現行商標法第23條第1項
    第13款前段之規定。因此，原處分雖未及適用嗣後修正施行
    之商標法，但其處分結論與現行商標法之適用之結果既無不
    同。原處分及訴願決定仍應予維持。因而為上訴人敗訴之判
    決。
四、本院按服務標章圖樣相同或近似於他人同一服務或類似服務
    之註冊服務標章，不得申請註冊，為系爭標章審定時商標法
    第77條準用第37條第12款所明定。而衡酌服務標章是否近似
    ，應以具有普通知識、經驗之消費者於消費時施以普通所用
    之注意，有無混同誤認之虞判斷之，同法施行細則第50條準
    用第15條第1項定有明文。又兩服務標章圖樣其主要部分之
    文字、圖形或記號，在外觀、觀念或讀音上近似，有足以引
    起一般消費者混同誤認之虞者，即屬近似之服務標章。所謂
    類似服務，應依一般社會通念、市場交易情形，並參酌該服
    務之性質、內容、提供者、行銷管道及場所或對象等各種相
    關因素判斷之。本件上訴人於民國89年6月27日以「CROWN
    RELOCATIONS & DEVICE」服務標章（下稱系爭標章，如附圖
    一），指定使用於當時商標法施行細則第49條所定商品及服
    務分類表第42類之服務，因指定使用之「到機場接機並陪送
    至其臨時住所，代客戶及一般移居國外者訂機票」服務屬第
    39類服務，爰於90年6月4日向被上訴人申請分割，經被上訴
    人重新編為第00000000號服務標章審查，認本案雖聲明放棄
    「RELOCATIONS」部分之專用權，然圖樣上之外文「CROWN
    RELOCATIONS」，與註冊第31960號、第123165號及第118978
    號三件服務標章（下稱據以核駁標章，如附圖二）圖樣上之
    外文「CROWN」構成近似，仍有致消費者對服務提供之主體
    、來源產生混淆誤認之虞，有審定時商標法第77條準用第37
    條第12款規定之適用，應不予註冊，以92年5月22日（92）
    智商0545字第9280236960號發文之服務標章核駁第333545號
    審定書為應予核駁之處分，上訴人不服，循序提起本件行政
    訴訟。查系爭標章係由外文「CROWN」「RELOCATIONS」及一
    皇冠圖所組成，其中外文「CROWN」字體較大，寓目明顯，
    予人印象深刻，應為系爭標章圖樣之主要部分，次查據以核
    駁之第118978號「CROWN」標章係由單純外文「CROWN」所構
    成，另據以核駁之第123165號「CROWN及圖」及第31960號「
    海灣及圖CROWN」標章亦均有明顯且寓目印象深刻之外文「
    CROWN」，是系爭標章與據以核駁標章相較，其主要部分均
    有明顯且予人寓目印象深刻之「CROWN」外文，於異時異地
    隔離觀察，難謂無使具有普通知識經驗之消費者於消費時產
    生混淆誤認之虞，二者應屬構成近似之標章。又查系爭標章
    指定使用於「到機場接機並陪送至其臨時住所，代客戶及一
    般移居國外者訂機票」之服務，其中「到機場接機並陪送至
    其臨時住所」，與據以核駁之第31960號及第123165號服務
    標章所指定提供貨物之陸運服務，依一般社會通念及市場交
    易情形，自易使一般接受服務者誤認該二者為來自相同或有
    關聯之來源者，應屬類似服務。另系爭標章指定使用之「代
    客戶及一般移居國外者訂機票」之服務，與據以核駁之註冊
    第118978號「CROWN」服務標章所指定之「代辦出入國手續
    及預定機票、車票、船票」之服務亦為同一或類似服務，則
    系爭標章自有違行為時商標法第77條準用同法第37條第12款
    之規定，被上訴人對之為核駁之處分，訴願決定予以維持，
    均無不合，原審因而併予維持，並駁回上訴人在原審之訴，
    經核於法尚無違誤。上訴意旨略以：原判決未總括各該標章
    之全部，於一般交易市場上予消費者之整體印象有無引起混
    同誤認之虞，而逕以各該標章均有明顯且寓目印象深刻之外
    文「CROWN」，認定一般消費者有誤認各該標章為來自相同
    或有關聯之來源而有混淆之虞，不僅與論理法則有違，且違
    反鈞院26年判字第48號判例意旨，並與被上訴人所定審查基
    準不符云云，惟查本院26年判字第48號判例僅有「商標之是
    否近似應總括其全部以隔離的觀察認定其有無混同或誤認之
    虞以為斷」之述文字，惟對商標有主要部分與附屬部分應
    如何觀察未加說明，嗣於27年判字第7號等多數判例則明示
    ：「構成商標之圖形文字有主要部分與附屬部分，若以主要
    部分從隔離觀察難與他商標有所近似，其附屬部分雖呈互異
    之外觀，仍不得不謂兩商標之近似」，是原審依系爭標章之
    主要部分與據以核駁標章隔離觀察，認為構成近似之標章，
    自無違反本院判例，又依商標近似審查基準規定：「商標在
    外觀、觀念或讀音方面有一近似者，為近似之商標．．．商
    標圖樣上之外文有一完全相同者，為外觀近似．．．」是原
    判決所為認定亦無違反該審查基準之規定，更無違反論理法
    則，是上訴意旨指摘原判決不當，尚無可採，其據以聲明廢
    棄原判決，為無理由，應予駁回。
據上論結，本件上訴為無理由，爰依行政訴訟法第255條第1項、
第98條第3項前段，判決如主文。
中    華    民    國    95    年    10    月    31    日
                  第一庭審判長法  官  葉  振  權
                              法  官  陳  秀  美
                              法  官  劉  鑫  楨
                              法  官  梁  松  雄
                              法  官  劉  介  中
以  上  正  本  證  明  與  原  本  無  異
中    華    民    國    95    年    11    月    1     日
                              書記官  郭  育  玎


司法院資訊處製作；財團法人民間司法改革基金會備份。
